# 关于多次交易分步实现同一控制下企业合并前期报表的问题

提问人：zzz21 时间：2020-03-24 08:05:25
陈版您好！！多谢百忙之中的回复！
问题是关于cpa会计教材p616上“多次交易分步实现同一控制下企业合并”例题27-49引起的以下是例题:
甲公司为P公司的全资子公司。2×11年 1 月 1 日，甲公司与非关联方A公司分别出资 600 万元及 1400 万元设立乙公司，并分别持有乙公司30%及70%的股权。
2×12年 1 月 1 日，P公司向A公司收购其持有乙公司70%的股权，乙公司成为P公司的全资子公司，当日乙公司净资产的账面价值与其公允价值相等。
2×13年 3 月 1 日，甲公司向P公司购买其持有乙公司70%的股权，乙公司成为甲公司的全资子公司。
甲公司与A公司不存在关联关系，甲公司购买乙公司70%股权的交易和原取得乙公司30%股权的交易不属于“一揽子交易”，甲公司在可预见的未来打算一直持有乙公司股权。
乙公司自2×11年 1 月 1 日至2×12年 1 月 1 日实现净利润 800 万元，自2×12年 1 月 1 日至2×13年 1 月 1 日实现净利润 600 万元，自2×13年 1 月 1 日至2×13年 3 月 1 日实现净利润 100 万元（不考虑所得税等影响）。
教材给出的解答是：
本例中，2×13年 3 月 1 日，甲公司从P公司手中购买乙公司70%股权的交易属于同—控制下企业合并。并且甲公司自2×12年 1 月 1 日起与乙公司同受P公司最终控制，甲公司合并财务报表应自取得原股权之日（2×11年 1 月 1 日）和双方同处于同一方最终控制之日（2×12年 1 月 1 日）孰晚日（2×12年 1 月 1 日）起，将乙公司纳入合并范围。
在甲公司合并财务报表中，视同自2×12年 1 月 1 日起，甲公司即持有乙公司100%股权，重溯2×12年 1 月 1 日的报表项目，2×11年 1 月 1 日至2×12年 1 月 1 日的合并财务报表并不重溯。
2×12年 1 月 1 日，乙公司净资产的账面价值为2 800万元(2 000 800)。此前，甲公司持有对乙公司的长期股权投资的账面价值为 840 万元（600 800×30%)。因此，甲公司在编制合并财务报表时，并入乙公司2×12年（比较期间）年初各项资产、负债后，因合并而增加净资产 2800 万元，冲减长期股权投资账面价值 840 万元，两者之间的差额调增资本公积1 960万元（2 800-840)。
①借：资产、负债　　　　　　　　 2 800
贷：长期股权投资　　　　　　　　 840
资本公积　　　　　　　　　 1 960
甲公司对于合并日（即2×13年 3 月 1 日）的各报表项目，除按照本章“第三节合并财务报表编制原则、前期准备事项及程序”的一般规定编制合并分录外，还应冲减2×12年 1 月 1 日至2×13年 1 月 1 日对乙公司30%的长期股权投资的权益法核算结果，冲减乙公司2×13年 1 月 1 日至2×13年 3 月 1 日实现的净利润中按照权益法核算归属于甲公司的份额。
即，冲减期初留存收益 180 万元（600×30%),冲减投资收益 30 万元（100×30%）。
②借：期初留存收益　　　　　　　　 180
投资收益　　　　　　　　　　　 30
贷：长期股权投资　　　　　　　　　　 210
以下是我的问题，因为思路凌乱，问题没有什么逻辑，请陈版见谅！
1. 如果理解重溯？ 我认可同一控制下一体化存续的观念，也就是视同从2x12年 1 月 1 日即是母子公司关系了，如果可以时光倒流，就从那时起，按照合并日的母子关系去做账。 那么我现在要怎么调整呢？站在2x13年 3 月 1日合并日的时点，我直接在自己的账簿中做分录吗？还是直接去调整以前期间的报表呢？
2. 所谓的比较报表（以资产负债表为例），是指合并报表中的年初余额吗？
3. 分录②我比较好理解，因为视同从2x12年 1 月 1 日即合并，将权益法所做的分录全部抵消掉，那么分录①要如何理解呢？如果站在2x12年 1 月 1 日就合并的话，的确应该做分录①，现在站在2x13年 3 月 1 日，暂且认为比较报表指的是期初数，也就是2x12年年末 12 月 31 日的数字，那2x12年全年新增的资产、负债，发生的 600 万的利润要如何反映到年末的资产负债表中呢？

回答人：chenyiwei
1 、直接调整前期合并报表，不是通过会计记账分录的方式调整的。
2 、是，要追溯到最早比较期间期初。
3 、2x12年全年的合并报表数字（即 2013 年度报表中的前期比较数字）应一并调整。“2x12年全年新增的资产、负债，发生的 600 万的利润”正常计入前期比较期间的发生额中。